臺灣高等法院刑事判決　　　　　　　　　九十一年度重上更(四)字第一一八號
　　上　訴　人
　　即　被　告　乙○○
　　　　　　　　丁○○
　　　　　　　　丙○○
　　共　　　同
　　指定辯護人　本院甲○
右上訴人等因違反貪污治罪條例等案件，不服台灣基隆地方法院八十三年度訴字第七
十號，中華民國八十三年八月二十六日第一審判決（起訴案號：台灣基隆地方法院檢
察署八十二年度偵字第三一四一號），提起上訴，經判決後，由最高法院第四次發回
更審，本院判決如左：
    主  文
原判決撤銷。
乙○○依據法令從事公務之人員，對於主管之事務，直接圖利，處有期徒刑伍年，褫
奪公權年。
丁○○、丙○○共同非依據法令從事公務之人員，亦非受公務機關委託承辦公務之人
，對於依據法令從事公務之人員，關於違背職務之行為，行求賄賂，丁○○處有期徒
刑拾月，丙○○處有期徒刑壹年，各褫奪公權壹年。均緩刑貳年。
    事  實
一、乙○○係財政部基隆關稅局（下稱基隆關稅局）進口組戊○○○驗貨員，負責進
    口貨物之查驗業務，為依據法令從事公務之人員。丁○○為合順報關有限公司（
    下稱合順報關行）負責人，丙○○則係合順報關行之現場職員，均非依據法令從
    事公務之人員，亦非受公務機關委託承辦公務之人。
二、民國八十二年七月十三日前數日，合順報關行負責人丁○○受文佐貿易有限公司
    （下稱文佐公司）負責人陳信銘及方欣行負責人陳清琴之委託，代為申報自香港
    進口，茶壺之報關事宜。丁○○於七月十三日投單申驗，進口報單號碼分別為AA
    /82/4127/0005號及AA/82/4127/0006號。陳信銘、陳清琴明知該等茶壺係大陸產
    製，而偽報產地為泰國，陳清琴且提供非來貨之照片四張，頂替冒充以為申驗茶
    壺之樣本。
三、八十二年七月十四日上午，基隆關稅局戊○○○課長陳英一於「查驗辦理紀錄」
    上查驗要點批示欄中批示上開二批申驗貨物各應開驗四箱、八十箱，注意產地等
    文句後，指派乙○○前往查驗。同日上午九時許，乙○○會同丁○○指派之現場
    人員丙○○，同至基隆港西八號碼頭進行查驗工作。依據進口貨物查驗及取樣準
    則（以下簡稱查驗準則）第十五條第二項規定：「經查驗對申報之貨名、品質、
    規格、成分、產地等項之正確性無法確定或有疑義時，不得挑認，但應加簽註，
    送請派驗報單主管人員審核，必要時再派員重驗或移請分類估價單位處理。」海
    關對進口貨物疑似大陸物品驗放處理要點（以下簡稱驗放要點）第二項第一款亦
    明定：「貨品凡起運口岸為亞洲地區，且其貨品為陶磁製品茶壺者，除就其貨品
    本身標示可確認為非大陸產製者外，應逕行認定為大陸物品，否則即應一律送鑑
    定。」等查驗準則，乙○○於查驗中發現上開貨物壺底，有中文篆體印文字樣、
    中文製壺人名章及部分貨物未貼產地標籤情形，知悉所驗貨物產地之正確性顯屬
    可疑，應依上開作業規定加註簽記，不得挑認或逕為大陸物品，竟將所查得之可
    疑貨品出示於丙○○，表示來貨有疑。丙○○於得知乙○○查得進口貨物違章之
    事實後，以碼頭之公用電話將上情通報丁○○。詎丁○○竟基於行賄之意圖，與
丙○○基於共同之犯意聯絡，推由丙○○轉知乙○○：先讓所驗貨物驗放（PASS
    ），丁○○將隨後找乙○○答謝等語，以行求賄賂於乙○○違背職務而違法驗放
    本案貨物。乙○○身為公務員，竟就其主管之驗貨事務，於其職務上掌管之上開
    二紙進口報單文書上，不為就所驗得之實情據實登載，而為查核無訛之不實挑認
    ，復未依課長之批示分別開驗四箱、八十箱，僅各開驗二箱及約廿箱，於返回其
    辦公室後，在其職務上所掌之上開進口報單二紙背面「查驗辦理紀錄」「驗貨簽
    註事項」欄，登載：「開驗四件，經查核結果詳如報單所簽，與裝箱單所報相符
    」（文佐公司部分）、「開驗八十件，經查核結果詳如報單所簽，與裝箱單所報
    相符」（方欣行部分）等不實查驗紀錄而違法予以挑認，並以核驗無訛之意思將
    報單送請不知情之分類估價課複核，再送呈進口組批示放行批示，足以生損害於
    基隆關稅局之驗貨及課稅之管理；致貨主文佐公司、方欣行所申報之貨物得以核
    稅後准予放行，使二批來貨未依法處分沒入，直接圖利文佐公司、方欣行分別為
    新台幣（下同）一百九十二萬五千一百八十八元、一百十五萬九千三百四十八元
    。嗣於提領貨物前，經基隆關稅局機動巡查隊第一分隊分隊長郭豐鈴在碼頭看到
    此批陶磁製品，感到懷疑，主動複驗而查獲。
四、案經法務部調查局航業海員調查處（下稱海調處）報請臺灣基隆地方法院檢察署
    檢察官偵查起訴。
    理  由
一、訊據上訴人即被告乙○○、丁○○、丙○○均否認有上開違法犯行。被告乙○○
    辯稱：依查驗準則第十五條第二項及驗放要點第二項第一款之規定，查驗進口貨
    品，僅於對其貨名、品質、規格、成分、產地等項之正確性無法確定或有疑義時
    ，始不得挑認，進口之茶壺其起運口岸雖為亞洲地區，如就茶壺本身可認非大陸
    製品，即不應認定為大陸製品，亦不應送鑑定。另依財政部關稅總局七八台普徵
    字第一０九六、一一一一號函及基隆關稅局局長八十二年八月十六日第一二四一
    號書函，均認驗貨關員對一般進口貨物之生產國別，若貨品本身或外包裝標明者
    ，逕依標示認定之，若未標示產地，其產地可就有關文件，如原提單、轉運單、
    原廠型錄等查明認定，亦不得認為疑似大陸物品，應不必送驗。本件查驗之貨品
    其起運口岸雖在亞洲地區之香港，但文佐公司進口之木箱上有以噴漆噴上「Made
    in Thailand」字樣，方欣行進口之外包裝上及茶壺第一層有貼上「Made in Th-
    ailand」標籤，而文佐公司進口報單、提單上均載「Made in Thailand」，發票
    上記載發票人為泰國曼谷之公司，運送行程為從曼谷經香港到基隆，裝運標誌為
   「Made in Thailand 」，貨價申報書上輸出國名為泰國，出商地址為泰國曼谷。
    另方欣行部分之進口報單、發票亦均記載為泰國，裝箱單上運送行程為「從曼谷
    經香港到台灣基隆」。該貨品本身標示、外包裝、有關文件等均記載為泰國產製
    ，則其產地為泰國，可以確定無疑，自可認定其產地即為泰國，予以挑認，無須
    簽註，亦不必移送鑑定。至於查驗時雖發現茶壺底部有似為篆字，因不解其文義
    ，亦未發現中共簡體字，致為挑認，並無不當。本件貨品嗣雖經基隆關稅局機動
    巡查隊查驗結果，發現茶壺壺底部分有「中國土產畜產進出口公司福建省分公司
    廈門支公司」字樣，但因本件貨物數量龐大，查驗時並未發現，縱有疏失，既非
    故意縱放，自無犯罪可言。即基隆關稅局八十三年四月廿二日八三基關人字第０
    ０四三二號函亦認如此。再查驗進口貨品之取樣，其目的在認定進口貨品與報單
    所載貨品品名、規格是否相符，以供分估課據以核課進口稅，故僅取具代表性之
    樣品、型錄、或照片即可，被告以該陶製茶壺照片取樣，自無不合。被告雖未注
    意本件取樣照片拍攝日期與進口日期不同，但對核實課稅之目的並無影響。又丁○○並非貨主，若需要打通關節，亦應先行請示貨主，但丁○○與丙○○均稱丙○○僅打一通電話予丁○○，丁○○即指示丙○○轉達乙○○，謂事後再行答謝
    云云，而貨主則未接獲丁○○之電話，對丁○○、丙○○所述電話情形均不知情
    ，丁○○每次報關費用約一千五百元至二千元，貨主亦未支付額外費用，則報關
    行如何答謝關員？且丙○○於驗貨時均未離開，而八號碼頭倉庫後面即有一排電
    話，七碼頭倉庫則無電話，丙○○稱至七號碼頭打電話顯然不實；況被告與丁○○素昧平生，丁○○如何能囑託丙○○向被告要求先放行再答謝？又依海關關員
    查獲走私稅敘獎要點第二條第一項第五款財政部核發關務獎勵金標準表項目三、
    ４，無密報而查獲走私金額一百萬元以上至五百萬元者，有功關員記功一次，獎
    勵金二至十萬元，被告乙○○豈有捨此而不予舉發，僅憑丙○○含糊不確定之語
    即予驗放之理。另八號碼頭之共用電話甚為顯著，被告丙○○從事報關十年，豈
    有捨近求遠至七號碼頭，而不知八號碼頭有公共電話之理？再被告確有依指示開
    驗文佐公司四箱及方欣行八十箱，但因依規定保持原狀，從外表未必能看出開箱
    痕跡，並無登載不實之情形云云。被告丁○○辯稱：伊受託報關手續合法，沒有
    說要去答謝，事從才知道是大陸貨，沒有行賄；丙○○是上午十一時許才在進口
    組附近打電話通知繳稅，未提及其他事情，於海調處訊問時係因誤信調查員之言
    ，始陳稱要向乙○○答謝，該部分應係調查員捏造云云。被告丙○○辯稱：伊陪
    同驗貨，沒有發生問題，也未告訴乙○○說先通關再答謝；因不知道是大陸貨，
    與乙○○亦非熟識，乙○○不可能因其一句答謝之語即為違背職務之行為，況當
    時並未打電話，是當日上午十一時許在基隆關進口組二樓才打電話云云。
二、然查：
（一）被告丙○○於海調處及偵查時分別供承：「文佐公司部分於查驗時只有一箱將
      木板完全挖到看到茶壺，另外三箱只把第一層木板挖個洞，第二層木板並沒有
      挖，也無法看到茶壺；方欣行部分紙箱共開驗二十幾箱，紙箱外之繃帶共割斷
      三十幾箱，合計五十幾箱，但割斷繃帶之卅幾箱未開箱，但這只是大約的數量
      ，實際箱數我記不清楚，實際驗貨員乙○○所開驗之箱數要以機動隊複驗之結
      果為標準；文佐公司的茶壺雖在外包裝木箱上噴有『Made in Thailand』字樣
      ，但茶壺本身未貼有任何標籤，僅壺底有製壺人名章，而方欣行之茶壺在外包
      裝上之紙箱上印有『Made in Thailand』字樣，茶壺身上用標籤紙貼有『Made
      in Thailand 』，而且我看到的每個茶壺底部均有製壺人名章」、「當天驗貨
      員乙○○在查驗：：時，發現茶壺底部有中文篆體字及部分來貨未貼產地標籤
      『Made in Thailand』，而對來貨之產地有疑問，於是我就打電話給我的老闆
      丁○○，問他如何處理，他叫我轉達他的意思，跟乙○○講，先讓這二批貨Ｐ
      ＡＳＳ（驗放之意），以後他會去處理，吳員即將產地挑認」（見海調處卷第
      三十八至三十九頁、四十五頁及背面、偵查卷第七頁）；於檢察官偵查中再陳
      稱：「老闆說請驗貨員先ＰＡＳＳ後，他會去處理，我掛了電話，海關還在查
      這些貨，我跟他說，老闆說產地沒有問題，請他先ＰＡＳＳ，以後他會去找你
      ；說完後海關就向我要走相片；他挑認時我在場，看他挑認沒有錯，就ＰＡＳ
      Ｓ過去」、「乙○○拿了好幾箱之茶壺起來看，有看底部」（見偵查卷第六頁
      背面至第八頁背面）；於原審復稱：「驗貨時我有看到茶壺之底有篆體字，海
      關也有看到」、「乙○○有看到茶壺底部，我就打電話把情形告訴老闆，就回
      來跟海關人員說：：我們老板會再來找你」（見原審卷第十四頁背面及十五頁
      ）等語。另被告丁○○在海調處補充調查筆錄及檢察官偵查中供承：「乙○○
      在查驗上述二筆來貨時發現茶壺底部有中文篆體字及部分來貨未貼產地標籤，
      而對來貨之產地有疑問時，在場之丙○○即與我聯絡，我請林員 (丙○○）轉
      達，希望乙○○先行ＰＡＳＳ（指查驗部分），事後我再去找他『答謝』」、
      「我要丙○○跟海關說先ＰＡＳＳ，我們事後再去找海關，我的意思是事後找
      貨主去『答謝』他；丙○○即將產地欄挑認」（見海調處卷第三十一頁及背面
      、偵查卷第九頁），於原審再為相同陳述（見原審卷第二十六頁背面、第一五
      一頁）。丙○○與丁○○所供述之情節，均相符合。即被告乙○○亦供陳：「
      查驗時我有跟他（丙○○）說有篆體字」、「下層茶壺有的沒標籤」（見偵查
      卷第十一頁）、「我是看到有篆體文，拿給丙○○看，看他認不認得這是什麼
      ，但是丙○○也不認得，我有意會到，會不會是大陸物品」、「我有拿起茶壺
      在手中，壺底有章，上面有篆體字」（見原審卷第六十九、八十二頁）等語。
      與被告丙○○等供述亦相符合。
（二）有關被告乙○○查驗貨物部分，證人即機動巡查隊之郭豐鈴證稱：「文佐公司
      所進口茶壺共十二大木箱，大木箱外有以噴漆噴上『Made in Thailand』字樣
      ，但經開箱查核，茶壺上未貼任何標籤，底部有製壺人名章，另部分有『宜興
      紫砂』字樣，來貨應屬大陸製品。當時箱件有開箱痕跡者僅有二箱，一箱於側
      面，另一箱於箱頂有開箱痕跡，其他箱件則為包裝完整。方欣行進口茶壺共五
      百廿二箱，當時上層有開箱痕跡者不超過十箱，下層箱件之包裝均完好。經開
      箱查驗，第一層茶壺部分以紙標籤『Made in THailand』粘貼，至第二層以下
      部分則均未粘貼，另壺底部分有製壺人名章。第二天再複驗發現部分壺底有『
      中國土產畜產進出口福建分公司廈門支公司』字樣。七月十四日、十五日及廿
      二日查看時該貨物之擺放及包裝狀況均相同，但二十二日下午由驗貨人員再行
      開箱複驗十二大木箱」（見海調處卷第四十七頁及背面、四十八頁）等語，雖
      被告丙○○與郭豐鈴所述開箱數量不完全一致，然丙○○於海調處為上開供述
      外，另於檢察官偵查中明確供稱：「大箱是木板密封，裡面裝小木箱」、「大
      箱我先側邊挖洞，只有一箱有見到裡面茶壺，其他大箱子破壞外面一小塊木板
      ，沒有見到裡面，小箱大約開了二十箱，另外又割斷三十箱的塑膠綁條，海關
      只看了其中大箱一箱之內部，小箱我有開的二十箱，他有去看，割斷部分，我
      不知他有無去看」等語（見偵查卷第六、七頁）。按查驗準則第十二條第五款
      規定：「拆包或開箱：查驗貨物時，其搬移、拆包或開箱暨恢復原狀等事項，
      統由納稅義務人或其委託之報關人員負責辦理：：」，查被告乙○○所提本件
      查驗之紙箱及木箱照片，紙箱除黏貼膠帶密封外，兩側還各用一條塑膠綁條捆
      緊固定，木箱亦如同丙○○所言外包裝有二層木板相互垂直（見原審更(一)卷第
      五十五、五十六頁）。乙○○、丙○○均自陳係依規定查驗，自係由丙○○負
      責拆封開箱，未經丙○○割斷塑膠綁條並拆除黏貼膠帶之紙箱，及未經丙○○
      將外包裝之二層木板挖洞之木箱，乙○○當不致親自動手，亦無暇親自動手去
      一一拆封開箱。因丙○○已於檢察官偵查中陳明紙箱約開了二十箱，另外割斷
      三十箱的塑膠綁條，木箱只有一箱挖洞有見到裡面茶壺，其他僅破壞外面一小
      塊木板，沒有見到裡面等情。是親自動手拆封開箱之丙○○所言拆封開箱之件
      數，既遠不及課長陳英一批示之紙箱八十件及木箱四件，則乙○○如何可能開
      驗紙箱八十件及木箱四件？丙○○與郭豐鈴，一為在場會同查驗親自拆封開箱
      之報關行人員，一為參與複驗該批貨物之海關機動巡查隊分隊長，但因乙○○
      事後未明確點算其實際開箱查驗之件數，致各憑記憶所陳述之件數不盡一致，
      亦與情理相符。本院認為應以事實上親自從事開箱之丙○○所述較事後觀察開
      箱之郭豐鈴所述為可採。
（三）被告乙○○於上開查驗後，確有在其職務上所掌之上開進口報單二張背面「查
      驗辦理紀錄」「驗貨簽註事項」欄，各登載：「開驗四件，經查核結果詳如報
      單所簽，與裝箱單所報相符」（文佐公司部分）、「開驗八十件，經查核結果
      詳如報單所簽，與裝箱單所報相符」（方欣行部分）等事項，並於裝箱單上予
      以挑認，用示核驗無訛之意，再送分類估價課、進口組複核、放行等，亦有文
      佐公司部分進口報單（見偵查卷第十八、十九頁）、方欣行部分進口報單（見
      偵查卷第二十三、二十四頁）、裝箱單（見偵查卷第十六至十八頁）等附卷可
      證。被告乙○○亦坦承本件進口報單二張（見偵查卷第十八、十九、二十三、
      二十四頁）背面係於回到辦公室才填寫（見本院八十七年六月十六日筆錄）等
      語。顯見被告乙○○上開記載內容與事實並不相符。
（四）查被告乙○○係於八十一年十二月十五日經派任該局進口組戊○○○擔任驗貨
      業務，有卷附財政部基隆關稅局八十三年五月十七日函可稽（見原審卷第八十
      二頁）。而本案如何查出弊端之經過，已經證人郭豐鈴、陳台明、徐尚毅及林
      茂助於海調處或原或原審調查時證述綦詳（調查卷第四十六頁至五十一頁、原
      審卷八十三年六月十四日訊問筆錄），並有上開貨物二批扣案及卷附進口報單
      、查驗辦理紀錄二份、貨主陳清琴提供之不實照片二紙、機動巡查隊查驗之抽
      樣照片六紙、「查驗準則」、「驗放要點」可稽。本案茶壺均係大陸產製物品
      ，亦經財政部關稅進口總局鑑定在案，有該局八十二年八月二十五日（八二）
      台總局字第００七九六號、第００八００號函在卷可憑。文佐公司部分，貨物
      於七月廿二日再查驗，發現壺底有篆文字體，複核結果來貨產地認定更正為不
      予挑認（見原審卷第八十七、八十八頁）；方欣行部分，貨物於七月廿二日再
      查驗，壺底有篆文字體，複核結果來貨產地認定更正為產地存疑；七月廿九日
      再查驗，認定為大陸物品（見原審卷第九十至九十三頁），亦有財政部基隆關
      稅簽註用箋（見原審卷第八十七至九十三頁）附卷可參。另文佐公司進口茶壺
      計五萬七千五百個位，完稅價格為一百九十二萬五千一百八十八元，方欣行進
      口茶壺計七萬九千八百五十八個及六百零四組，完稅價格為一百十五萬九千三
      百四十八元；該查獲之茶壺僅有少數之茶具組及茶壺有錦盒包裝，該等貨物除
      經處分沒入外，文佐公司與方欣行並經分別裁處與完稅價格相同之罰鍰，亦有
      基隆關稅局八十七年七月十日基普進字第八七一０六二五五號函及所附相關資
      料附卷可參。
（五）本件採樣之照片，被告丙○○供稱：「當天早上我的老闆丁○○拿了四張照片
      給我，說今天要驗的兩批茶壺，你只要拿相片供驗貨員取樣即可，當天驗完我
      交給乙○○二張照片，另外兩張照片我交還給蕭先生；前述照片是事先拍攝，
      與當天查驗之茶壺外形不同」（見海調處卷第三十九頁）、「四張照片老闆丁○○說給關員取樣用，不是當天拍的」等語。而文佐公司、方欣行各採樣照片
      一紙之拍攝日期為八十二年三月廿日，亦有照片附卷可證（見海調處卷第十一
      、十五、二十、二十一頁）。證人陳信銘於海調處訊問時復稱：「我未提供照
      片予報關行，但我有拿三、四只茶壺給報關行人員作參考」（見偵查卷第二十
      七之一頁）等語。顯見被告丁○○所使用之照片並非來貨之照片，但卻分供文
      佐公司、方欣行使用，被告乙○○竟採信之。
（六）被告乙○○另辯稱八號碼頭後方有一排公用電話，被告丙○○捨近求遠前往七
      號碼頭，打電話聯絡被告丁○○，顯與事理有違，且七號碼頭根本無公用電話
      云云。然基隆港西七、八碼頭倉庫區域，於八十二年七月十四日，各於八號碼
      頭往外港處裝置公共電話十六具，另於七號碼頭候工室裝置0000000號
      公共電話一具、於七號碼頭旁辦公室裝置0000000號（室外）、000
      0000號（室內）裝置公共電話二具，有基隆港務局八十七年六月五日基港
      棧倉字第０九八六二號函及所附現場平面圖、中華電信基隆營運處八十七年六
      月五日基公話八七字第一七三五號函及所附現場圖、八十七年七月廿四日基公
      話八七字第二二六七號函、附圖在卷可證。乙○○所辯七號碼頭無公用電話，
      顯屬不實。又被告丙○○、丁○○自海調處以迄原審審理期間，始終一致堅稱
      ，於本案貨物查驗過程，發覺有違章情事時，確有電話聯繫。被告丙○○並明
      確供稱，因其不知八號碼頭即有公用電話，乃前往七號碼頭打電話，至今其猶
      不知八號碼頭之電話設置於何處等語（見原審卷八十三年七月十二日訊問筆錄
      第七頁）。姑不論被告丙○○就所處環境主觀上之認知問題，且丙○○為掩人
      耳目，縱有捨近求遠，亦合乎情理。該0000000號電話緊臨七號碼頭，
      謂係位於七號碼頭，與事實無違。況丙○○於何處打電話，究無法否定被告丙○○與丁○○於本案挑認前曾經以公用電話聯繫之事實。再上開000000
      0號公共電話之通話紀錄，已逾保存期限而無資料可查，有中華電信基隆營運
      處八十七年七月廿四日基公話八七字第二二六七號函可參，縱無該通話紀錄可
      佐，亦無法否認有通話之事實。
（七）被告乙○○雖稱被告丙○○於驗貨期間均未離開，所舉證人李國清雖復稱被告
      乙○○、丙○○在驗貨時均未離開云云。但被告乙○○已供明驗貨時李國清並
      未會同，不知當時他在何處；被告丙○○亦稱李國清當時走來走去，不知在何
      處等語（見本院更二審八十七年六月十六日筆錄）。證人李國清證稱：當時我
      在西八碼頭二倉中間左下角辦公，關員驗貨時並未隨行，關員認識，但不知姓
      名報關員也一樣；關員驗完不必我簽收，等他們驗完我去看下外箱有無封回去
      ，中間過程不會去看；當時驗貨一天有時二、三批，有時一天十幾批等語（見
      本院更二審八十七年六月十六日筆錄）。足見證人李國清並未參與驗貨過程，
      並僅於驗貨結束後才檢查貨物，因該期間內驗貨頻繁，對海關關員及報關行之
      職員等亦非熟悉，證人李國清就本件驗貨期間丙○○有無離開，如何可能記憶
      深刻？該證人陳述之真實性自可懷疑。參諸被告乙○○於原審時供承：「他（
      指丙○○）回來後在七號碼頭跟我講的話，我正在驗其他的貨，外面有船在卸
      貨，裡面有堆高機在堆貨，我怎麼可能聽到他在說什麼」（見原審卷第一五一
      頁及背面），足見被告丙○○確有離開情形，否則何來有「他回來後」之語？
      再參酌被告丙○○先前之自白，亦足證明證人李國清之證言及被告丁○○、丙○○嗣後改稱僅於驗貨後由丙○○以電話通知丁○○繳稅云云，均屬事後翻異
之詞。
（八）被告乙○○對於本件貨物之驗放，是否合乎海關驗貨之相關規定，與其是否登
      載不實及圖利他人至有關係。依查驗準則第十五條第二項之規定：「經查驗對
      申報之貨名、品質、規格、成分、產地等項之正確性無法確定或有疑義時，不
      得挑認，但應加簽註送請派驗報單主管人員審核，必要時再派員重驗或移請分
      類估價單位處理」（見偵查卷第四十、四十一頁）；驗放要點第二項第一款亦
      載明「貨品凡起運口岸為亞洲地區，且其貨品為陶磁製品茶壺者，除就其本身
      標示可確認為非大陸產製者外，應逕行認定為大陸物品，否則即應一律送鑑定
      」（見海調處卷第六十二至六十三頁），被告乙○○承辦上開驗貨事宜自應恪
      遵上開規定辦理。被告乙○○雖辯稱：依上開規定，查驗進口貨品，僅於對其
      貨品、品質、規格、成分、產地等項之正確性無法確定或有疑義時，始不得挑
      認，進口之茶壺其起運口岸雖為亞洲地區，如就茶壺本身可認非大陸製品，即
      不應認定為大陸製品，亦不應送鑑定。另依財政部關稅總局七八台普徵字第一
      ○九六號、第一一一一號函及基隆關稅局局長八十二年八月十六日第一二四一
      號書函，均認驗貨關員對一般進口貨物之生產國別，若貨物本身或外包裝標明
      者，逕依標示認定，是亦不得認為疑似大陸物品，應不必送驗。本件查驗之貨
      品，其本身標示、外包裝、有關文件等均記載為泰國產製，則乙○○據上原則
      查驗核對，予以挑認產地，而無簽註並移送鑑定，並無不妥。驗貨員依「驗放
      要點」執行情形座談會會議紀錄，結論三規定，驗貨關員對一次進口貨物之生
      產國別認定原則係依「貨品本身或外包裝標明者，則逕依標示認定之」、「進
      口貨品未標明產地者，以驗出口岸或就有關文件查明認定」。本件進口報單所
      申報之貨名、發票、裝箱等相關文件及貨品標籤、外包裝紙箱上均載有泰國製
      ，雖僅有少數個別有標籤脫落情事，被告乙○○據上原則查驗核對，予以挑認
      產地並無不妥。壺底篆字與大陸之簡體字有別，尚非上開要點之大陸標誌；況
      「中共當局標誌處理辦法」對「大陸標誌」之說明，亦與篆體字不同，被告乙○○自無違反上開要點之規定；「查驗準則」第十二條第五款規定：「查驗貨
      物應儘可能保持貨物裝箱及包裝之原狀，並避免貨物之損失」，故被告乙○○
      在查驗該二批貨物時均依規定隨開驗隨還原，或因此在開箱數上稍有遺漏，惟
      絕非故意；依「進口貨物應提取貨樣清表」，本案來貨依規定可取具代表性樣
      品或型錄照片，若依照片取樣，只需檢視貨品與照片一致即符合規定，並不限
      何時日之照片，被告查驗以照片取樣，係依規定行事之合法程序云云。所舉證
      人葉大勳證稱：「有大陸地區國旗、符號、標誌、簡體字時，要逕行認定為大
      陸物品，如果有不妥文字（是指大陸簡體字）、割除痕跡、塗消痕跡的話，就
      必需要認為存疑」、「並沒有纂體字就要如何處理，如果能看出來貨如大陸陶
      瓷製品就要逕行認定為大陸物品，如果是看不清楚，而有疑問的話，就要把他
      的具體的懷疑寫出來，如果他沒有懷疑也沒有處理處置的話，他也沒有什麼不
      對」、「現在東南亞進口的物品常都有漢字，只有漢字的話並沒有規定一定要
      報告，但如果有大陸專用的簡體字的話就應該回報」。證人郭豐鈴證稱：「我
      們就是有懷疑才送鑑定，如果是全部都有貼產地我們也不會懷疑產地」、「以
      程序上來說他們並沒有錯，驗貨員只要形式上認定相符即可」、「驗貨員於開
      箱驗貨後依規定要恢復原狀，如果恢復原狀的好，看不出開箱痕跡」。基隆關
      稅局職員楊湖秀亦稱：「易碎物只看相片是符合規定的；篆體字並不代表任何
      意義，除非有中文簡體及出產地等才能證明是大陸貨，這種情形下我們也可以
      挑認」；分估課關員林茂助稱「「上述兩份報單驗貨員各取一張照片作為樣品
      」（海調處第五十頁）、「產地什麼都符合情況下，我一定如此認定，我也不
      能隨便送鑑定，因送鑑定規定相當嚴」、「我們只要看包裝及現品現狀來看，
      只要與報關資料符合，沒有可疑事項，就應該通過」。戊○○○課長陳英一稱
      ：「只要亞洲地區的都會批注意產地；『驗放要點』第三點即可挑認，挑認是
      符合規定；乙○○照報關行之照片取樣是可以的」、「只要實際到貨內外包裝
      有標示產地即可，不可能只以纂體來區別是否大陸貨品，機動組的人據我瞭解
      也是很多人驗，然後送鑑定也不是直接認定，且因壺底纂體與大陸之簡體字有
      別，尚非驗放要點之大陸標誌，而仍為驗放之行為，並無不當」云云。然上開
      證人陳述及函示等，均以貨物均經標明產地，且若無可疑或懷疑之處，自可依
      規定予以挑認為其結論。查本件證人即驗貨課課長葉大勳另證稱：「驗貨員必
      須將裡面貨品拿出來看；所謂的壺，不是只看產地標籤」、「如果是看不清楚
      而有疑問的話，就要把它的具體懷疑寫出來」、「（法官：茶壺底下沒有產地
      標示又有中國篆字，又是自香港起運的陶瓷品，是否應該認定為可疑為大陸製
      品？）如果有這樣子的情形，他應該把這個事實簽出來，把現場的這個情況記
      明才對」（見原審卷第一二七至一二九頁）。基隆關稅局職員徐尚毅於原審時
      證稱：「我們到現場發現乙○○沒有照批示開這麼多箱。現場機動隊確實有發
      現大陸字樣，他都有挑認；我們機關內有個函，凡是亞洲起運的物品，包括本
      件的茶壺，必須逕行認定為大陸物品，依規定處理；我們自現場看到這些情況
      ，認為有可能涉及不法」（見原審卷第一一一頁及背面）。證人陳台明亦證稱
      ：「驗貨不只要驗外包裝，還要驗貨本身。這批貨在倉房不是在貨櫃裡面，沒
      有查驗困難的問題。這些茶壺底下都有製壺人的名章，這種情形他也沒有註記
      。而且總局也有說明，這種茶壺除了大陸以外其他地方沒有。這個茶壺上貼產
      地標籤只是部分有貼，他以這部分來挑認全部也是不對；他採樣的照片不足以
      代表實物，規避實物的底部，有欺騙矇混嫌疑」（見原審卷第一一二頁及背面
      ）；證人陳英一於本院時亦證稱：「如關員有懷疑即不予挑認，亦可註明原因
      送給分估課處理；照片取樣不得與事實不符」。證人楊湖秀證稱：「如果關員
      有具體事實懷疑就不能挑認，應該註明產品存疑，在產地部分打△，然後將報
      單送給分估課；我認為採樣照片不應與來貨不符」（見本院更二審八十七年六
      月十六日筆錄）等語。顯見被告於查驗時，仍應以實際來貨予以查驗取樣，且
      若有未標明產地之情形或有所懷疑，即不得予以挑認，或應予註明陳報上級處
      理。是證人郭豐鈴等前開陳述並無矛盾之處，被告所舉上開函件及證人該部分
      證言，均難為被告有利之認定。尤其，被告乙○○自行提出之「檢討海關對進
      口貨物疑似大陸物品驗放處理要點執行情形八十二年八月五日座談會」會議記
      錄，第一點明白指出：起運口岸為亞洲地區貨品，除貨物本身標示能確認為大
      陸物品外，應由驗貨員逕依職權認定為大陸物品，否則一律移送關稅總局鑑定
      （更四上證三），本件來貨茶壺底部為中文篆體字，起運地為亞洲之泰國，部
      分茶壺無標籤，依規定驗貨員應認定為大陸物品，或一律送關稅總局鑑定，乃
      乙○○竟未以挑認，建請放行，其自有違背相關法令。至證人郭豐鈴、黃滿洲
      於本院審理時雖均稱當時未見有錦盒包裝之茶壺等語，但此與被告乙○○有無
      依規定開箱查驗、是否對來貨有所懷疑無關，亦不得據為被告乙○○有利之認
      定。另證人郭豐鈴於本院時雖稱：我當時只看上層，有回復原狀，有些可看出
      有開箱過。（法官：何以在海調處有提到被告開箱數？）因為來貨有問題，所
      以有注意開箱數；木箱部分我從上面看有看到二箱破掉不完整；大部分茶壺底
      部有篆體字（見本院更二審八十七年六月十六日筆錄），然此與其前述情形不
      符，當係事後迴護被告乙○○之詞。
（九）本件派驗時，課長陳英一已特別註明「注意產地」字樣。被告於查驗時已見非
      全部茶壺均標示產地，部分更有篆字在茶壺底部，其對產地有所懷疑之情形下
      ，仍因被告丁○○透過丙○○之行求行為，未依課長指示數量全數開驗，再以
      查核無訛加以挑認，並以顯非來貨亦無產地標示之照片以為混充取樣，復於其
      職務上所掌之「查驗辦理紀錄」「驗貨簽註事項」欄為與事實相反之登載，被
      告有圖利文佐公司、方欣行之意圖及登載不實犯行甚明。尤以關員之查驗進口
      貨物，若僅係檢視包裝及表層是否貼有產地標示，無需據實查驗，即發現可疑
      ，亦無庸處理，勢將失去政府設關查驗之意義與目的，亦不足以防制不法走私
      。本件被告乙○○亦自承查驗時看見貨物有中文纂體及下層貨物有無產地標示
      之情形，供承：「（茶壺）下層有的沒標籤」、「我是看到有纂體文，拿給丙○○看，看他認不認得這是什麼字，但是丙○○也不認得，我有意會到，會不
      會是大陸物品」、「（你拿起的壺，上面有國字？）有章，上面有纂體字」、
      「我拿茶壺給他看，是跟他說有中國字」等語（見偵查卷第十一頁、原審卷第
      六十九、八十二頁）。足證查驗當時乙○○已懷疑來貨係大陸貨品而故予縱放
      ，其所為，尚非所謂經驗不足、行政疏失、純係便民等情所得推託。又被告丙○○於知悉乙○○於驗貨時對來貨之產地啟疑，即請示其老闆丁○○如何處理
      ，被告丁○○亦指令丙○○請求乙○○先驗放，事後再去答謝，此所謂「答謝
      」，應非對公務員乙○○合法便民所作口頭禮貌上之道謝，係指被告乙○○違
      法圖利情形下，報關業者為求闖關成功，企圖以金錢等方式行賄乙○○所為有
      利於己之違背職務行為之意思表示，雖未具體說出如何答謝海關人員，亦未指
      明金錢或得以金錢折算之財物數額若干，而得認本件已有期約情形，但被告丁○○、丙○○仍有行求賄賂之犯意至為明顯。至被告乙○○另所提出之相類進
      口報單七份與本件無關，本不可比附援引，均無從為被告等有利之證明。
（十）海關關員查獲走私稅敘獎要點第二條第一項第四款、財政部核發關務獎勵金標
      準表項目三、４雖有查緝獎勵及核發獎金之規定。但被告於處理個案時是否予
      以舉發，乃決定於其個人之意思，其與案件當事人之關係、有無特別目的等因
      素相關，非謂有此抽象之獎勵方式，被告即無可能有圖利行為，是此部分自難
      為其有利之證明。
（十一）至證人陳清琴、陳信銘雖均證稱被告丁○○未向其等提及向關員答謝之事云云
      。但彼等委託被告丁○○代為報關之貨物，均係未開放進口之大陸物品，該違
      法之貨物若未闖關成功或打通關節，必為海關沒入，貨主為免血本無歸，勢必
      要求被告被告丁○○代為出面處理，乃事理之當然，彼等所述，有偏頗之虞，
      並與丁○○其有無事先與陳信銘、陳清琴聯繫，無必然關係。況彼等事先提供
      予海關之貨物照片，與來貨並不相符，其亦恐海關查獲，是丁○○事先自行處
      理，亦不違情理。尚不得僅以其所收報關費用不多，即認無行賄之可能，此亦
      難為被告有利之證明。
（十二）被告三人雖稱渠等於海調處之筆錄係受調查員恐嚇等，與事實不符云云，於本
      院前審時亦均稱警訊（指調查局訊問）及偵查中所言係受刑求云云。然因被告
      等三人於本院時已供承在海調處訊問時並無受刑求情事（見本院更二審八十七
      年六月十六日筆錄）。至被告乙○○另稱在海調處作完筆錄不讓其離去，並說
      一定是與另二人勾結，傍晚並提出另二位被告筆錄供閱覽，囑其承認，若不承
      認即不得自由離去，晚上即移送地檢署；被告丙○○稱調查員很凶，叫伊承認
      ，但未被刑求，後來檢察官、法官訊問都沒有恐嚇、脅迫；被告丁○○稱調查
      員說要配合他們，沒有不當行為，檢察官訊問時亦無恐嚇刑求各等語（見本院
      更二審八十七年六月十六日筆錄），並未有何受不當訊問之具體指摘。而被告
      三人至檢察官初次訊問時，並未提及在海調處之陳述非出於自由意志，是已無
      證據證明被告三人於海調處之陳述係出於強暴、脅迫或其他不正方法。即法務
      部調查局航業海員調查處於訊問被告三人時，均未稱若不承認即予羈押或以其
      他強暴、脅迫等方法使其等作違反個人意願之陳述，亦經該處以八十七年六月
      三日八七航肅字第六００三四二號函復本院。經本院更審前調取被告在海調處
      復訊之錄影帶勘驗結果，並無任何調查局人員刑求之事。雖調查人員依據案情
      疑點加以詰問或有曉諭從實陳述，均是針對矛盾、不符情理之處，反覆訊問，
      難認為強暴、脅迫、利誘、詐欺或其他不正方式。況被告丁○○、丙○○於偵
      查及原審時亦多次為與海調處筆錄內容為相同之陳述，苟非實情，何以如此？
（十三）綜上所述，被告等所辯，均屬卸責之詞，不足採信。其罪證明確，犯行洵堪認
      定，應予依法論科。
三、按圖利罪，旨在懲罰瀆職，只須公務員對於主管或監督之事務，有直接或間接圖
    利之不法意思，表現於行為，即已構成，並不以實際得利為限。查被告乙○○係
    基隆關稅局驗貨員，為依據法令從事公務之人員，所為圖利文佐公司、方欣行，
    及不實登載查驗紀錄並以核驗無訛之意思將報單送呈上級批示，行使該等不實之
    公文書，足以生損害於基隆關稅局之驗貨及課稅之管理，核其所為，係犯修正前
    貪污治罪條例第六條第一項第四款之直接圖利罪及刑法第二百十六條之行使同法
    第二百十三條之公務員登載不實事項文書罪；其中公務員登載不實公文書之低度
    行為，為其行使之高度行為所吸收，不另論罪。被告丁○○為合順報關行負責人
    ，被告丙○○為現場職員，均非依據法令從事公務之人員，對於乙○○關於違背
    職務之行為，表明事後答謝，尚未約定或言明答謝之金額、方式，其等行求賄賂
    之行為尚未進於期約、交付階段，核被告二人所為，係犯修正前貪污治罪條例第
    十條第二項、第一項之行求賄賂罪。公訴意旨雖認被告二人係觸犯教唆犯貪污治
    罪條例第六條第一項第四款之直接圖利罪嫌，容有誤會，但因起訴事實與本院認
    定之基本社會事實相同，法院自得予以審理，此部分之起訴法條應予變更。被告
    犯罪後，貪污治罪條例於八十五年十月二十三日修正公布，該條例第六條第一項
    之法定刑，修正為五年以上有期徒刑，得併科三千萬元以下罰金，第十條第一項
    之行賄罪，修正為第十一條第一項，法定刑修正為一年以上七年以下有期徒刑，
    得併科三百萬元以下罰金。該條例第六條第一項繼於九十年十一月七日修正構成
    要件，法定刑則與八十五年修正者相同。經比較修正前後法律之結果，以修正前
    貪污治罪條例有利於被告，依刑法第二條第一項但書，自應適用行為時之舊法。
    被告丙○○、丁○○間就行求賄賂行為，具有犯意之聯絡與行為之分擔，皆為共
    同正犯。被告丁○○於偵查中自白，依同條例第十條第三項之規定減輕其刑。又
    被告丁○○、丙○○行求之財物未確定，且情節非輕微，自不得依同條例第十一
    條之規定減輕其刑。
四、原審予以論罪科刑，並就丁○○、丙○○部分均宣告緩刑二年，固非無見。惟查
    ：(一)丙○○於海調處係供稱：「當天驗貨員乙○○……對來貨之產地有疑問，於
    是我就打電話給我的老闆丁○○，問他如何處理，他叫我轉達他的意思，跟乙○○講，先讓這兩批貨PASS (驗放之意) ，以後他會去處理，吳員即將產地挑認」
    （見海調處卷第四十五頁），並未供認犯罪；於檢察官偵查中仍稱：「老闆說請
    驗貨員先PASS後，他會去處理，我掛了電話，海關還在查這些貨，我跟他說，老
    闆說產地沒有問題，請他先PASS，以後他會去找你」，經訊問：「你老闆丁○○
    要海關先PASS，事後去找他，是否要答謝或送禮？」，丙○○答稱：「不知」（
    見偵查卷第七、八頁），亦未自白犯罪；嗣於審判中亦始終否認向乙○○行求賄
    賂，乃原判決竟謂丙○○在偵查中自白犯罪，並減輕其刑，自有未合。(二)被告等
    犯罪後，貪污治罪條例業經修正，原判決未及比較適用法律，而對被告丁○○、
    丙○○緩刑宣告，漏未引用刑法第七十四條第一款之條文，均有違誤，而無可維
    持。被告乙○○、丁○○、丙○○上訴意旨，仍執前詞，否認犯罪，雖無理由，
    然原判決既有可議，自應由本院將之撤銷改判。爰審酌被告乙○○身為海關驗貨
    員，未舉發未經開放進口之大陸貨品，反而不法圖利他人，被告丁○○、丙○○
    乃報關行負責人、現場職員為爭取業績，不惜替貨主行賄打通關節，污損公務機
    關形象，及被告等犯罪後態度等一切情狀，分別量處如主文第二、三項所示之刑
    ，並均依法宣告褫奪公權，以示懲儆。又念被告丁○○、丙○○前均未曾受有期
    徒刑以上刑之宣告，有其等刑案資料查註紀錄表在卷可憑，二人非公務員，經此
    偵審程序當知警惕，應無再犯之虞，本院認所宣告之刑以暫不執行為適當，均併
    予宣告緩刑二年，以促自新（原審已宣告緩刑，檢察官並未上訴）。
五、據上論斷，應依刑事訴訟法第三百六十九條第一項前段、第三百六十四條、第二
    百九十九條第一項前段、第三百條，八十一年七月十七日修正公布貪污治罪條例
    第二條前段、第六條第一項第四款、第十條、第十六條、第十七條、刑法第十一
    條前段、第二條第一項但書、第二十八條、第二百十六條、第二百十三條、第五
    十五條、第三十七條第二項、第七十四條第一款，判決如主文。
本案經檢察官柯麗鈴到庭執行職務。
中      華      民      國    九 十 一  年      八      月     十三     日
                            臺灣高等法院刑事第五庭
                                審判長法  官  曾  德  水
                                      法  官  楊  貴  雄
                                      法  官  趙  功  恆
右正本證明與原本無異。
如不服本判決應於收受送達後十日內向本院提出上訴書狀，其未敘述上訴之理由者並
得於提起上訴後十日內向本院補提理由書（均須按他造當事人之人數附繕本）。
                                      書記官  孫  佩  琳
中      華      民      國    九 十 一  年      八      月     十三     日
附錄本案論罪科刑法條全文：
修正前行為時貪污治罪條例第六條第一項第四款：
有左列行為之一者，處五年以上有期徒刑，得併科新臺幣一百萬元以下罰金：
四、對於主管或監督之事務，直接或間接圖利者。
修正前行為時貪污治罪條例第十條
對於第二條人員，關於違背職務之行為，行求期約或交付賄賂或其他不正利益者，處
一年以上七月以下有期徒刑，得併科新壹幣三十萬元以下罰金。
不具第二條人員之身分而犯前項之罪者亦同。
犯前二項之罪，於犯罪後六個月內自首者，免除其刑：逾六個月者，減輕或免除其刑
；在偵查或審判中自白者，減輕其刑。
刑法第二百十三條
公務員明知為不實之事項，而登載於職務上所掌之公文書，足以損害於公眾或他人者
，處一年以上七年以下有期徒刑。
刑法第二百十六條
行使第二百十條至第二百十五條之文書者，依偽造、變造文書或登載不實事項或使登
載不實事項之規定處斷。
